臺灣高等法院高雄分院刑事判決　　　　94年度上訴字第1440號
　　上　訴　人
　　即　被　告　甲○○
　　選任辯護人　李慶榮　律師
　　　　　　　　孫守濂　律師
上列上訴人因殺人未遂案件，不服臺灣高雄地方法院94年度訴字
第1919號中華民國94年8 月23日第一審判決（起訴案號：臺灣高
雄地方法院檢察署94年度偵字第10856 號），提起上訴，本院判
決如下：
    主  文
上訴駁回。
    事  實
一、甲○○前因懲治走私條例案件，經臺灣高雄地方法院以88年
    度訴字第1856號判決，判處有期徒刑5 月、緩刑3 年確定，
    嗣緩刑遭致撤銷，復同因懲治走私條例案件，經同院以91年
    度訴字第113 號判決，及臺灣屏東地方法院以91年度訴字第
    18號判決，分別判處有期徒刑10月、7 月確定，並經臺灣高
    雄地方法院以92年度聲字第117 號裁定，就此2 案件定應執
    行刑為有期徒刑1 年3 月，並與前開撤銷緩刑部分接續執行
    ，於民國92年5 月15日假釋出監，並於92年12月15日假釋期
    滿執行完畢。又甲○○於94年4 月間，與乙○○因故發生口
    角，不滿乙○○因而帶人將其住處之花盆、門窗打毀，亟思
    報復，遂於94年5 月8 日上午8 時許，由不知情之陳昭仁（
    為甲○○之孿生兄弟）駕駛借來的車牌號碼YJ-7366 號自用
    小客車搭載，行經高雄市○○區○○街與廣澤街口之「大腳
    財檳榔攤」，見乙○○在該處與友人郭清正、郭富榮、莊志
    斌飲酒、聊天，甲○○憶及先前與乙○○間之紛爭，竟要求
    陳昭仁將前開自用小客車停於「大腳財檳榔攤」旁，而在預
    見頸、胸、腹部係人體極重要且脆弱之部位，許多人體重要
    之臟器或動脈血管均位於此處，如以其所持由仿BERETTA 廠
    半自動手槍製造之玩具手槍槍身組合土造金屬槍管及土造金
    屬滑套而成之改造，具有殺傷力之改造手槍及制式子彈，開
    槍射擊乙○○之頸、胸、腹部，將有極大之可能射中乙○○
    之臟器或動脈血管導致大量出血，使乙○○發生死亡結果之
    狀況下，仍基於殺害乙○○之未必故意，搖下車窗，以隨身
    攜帶之前開槍彈，朝乙○○腰部以上之頸、胸、腹部範圍射
    擊1 槍，乙○○則於見甲○○舉槍之際，迅速起身往南向敦
    和街2 巷138 弄方向逃跑，並在該轉角處，因甲○○前開擊
    發之子彈未擊中乙○○之頸、胸、腹部，而擊中乙○○右前
    臂，使其受有右前臂槍傷之傷害而跌倒在地，甲○○射擊1
    槍後，即行命陳昭仁駕車沿廣澤街往南方向離去，乙○○則
    由前開在場一同飲酒、聊天之友人送醫救治，並經警於同日
    下午1 時許至醫院製作筆錄時，知悉係甲○○或陳昭仁其中
    1 人開槍射擊乙○○。嗣於94年5 月10日上午10時50分許，
    甲○○自知法網難逃，遂自動攜帶前開槍枝及剩下之3 顆子
    彈，至高雄市政府警察局鼓山分局投案，為警扣得前開槍枝
    （含彈匣1 個）及子彈3 顆，因而查悉上情。
二、案經高雄市政府警察局鼓山分局移送臺灣高雄地方法院檢察
    署檢察官偵查起訴。
    理  由
壹、程序方面
一、按被告以外之人於審判外之陳述，雖不符前四條之規定，而
    經當事人於審判程序同意作為證據，法院審酌該言詞陳述或
    書面陳述作成時之情況，認為適當者，亦得為證據，刑事訴
    訟法第159 條之5 第1 項定有明文。經查，本件證人乙○○
    、郭清正、郭富榮、莊志斌於警詢中陳述明確，分別製有筆
    錄在卷可憑，並經其等親閱認為無訛後始簽名捺印，復經本
    院提示後，公訴人、被告及其辯護人對該等陳述之證據能力
    不爭執，同意作為證據，而經本院審酌該言詞陳述作成時之
    情況，認適當作為證據，故上開之人於警詢之陳述應具證據
    能力。
二、次按，被告以外之人於偵查中向檢察官所為之陳述，除顯有
    不可信之情況者外，得為證據，刑事訴訟法第159 條之1 第
    2 項亦定有明文，本件證人莊志斌於檢察官偵查中所為之證
    述內容，業經其具結擔保其證詞之真實性，且經本院提示後
    ，公訴人、被告及其辯護人對其證據能力不爭執，是並無顯
    有不可信之情況，自應具有證據能力。
貳、實體方面
一、訊據上訴人即被告甲○○固不否認有於上揭時、地擊發上開
    槍彈，並致被害人乙○○受有右前臂槍傷之事實不諱，然矢
    口否認有何殺人未遂犯行，辯稱：案發當時，我只是拿槍指
    著乙○○要威嚇乙○○而已，後來乙○○見狀開始逃跑了，
    我想說我如果沒有開槍的話，乙○○會以為我拿的是假槍，
    所以我才會開槍，但我開槍的時候並無要致乙○○於死的意
    思，想說子彈應該不會射擊到乙○○，但我亦未有把握子彈
    一定不會打中乙○○等語。
二、經查：
（一）被告於上揭時地，持上開槍彈向被害人乙○○射擊1 槍，
      並致使被害人乙○○中彈而受有右前臂槍傷之事實，業據
      被告甲○○供述如前，核與證人乙○○、郭清正、郭富榮
      於警詢中之陳述情節及證人莊志斌於警詢、偵訊中之證述
      內容相符，並有高雄市立小港醫院診斷證明書1 份在警訊
      卷第43頁可稽，復有前開改造玩具手槍1 支（含彈匣1 個
      ，槍枝管制編號：0000000000號）及制式子彈3顆（經試
      射後僅餘2 顆）扣案可資佐證。而扣案槍枝1 支及子彈3
      顆，經送內政部警政署刑事警察局鑑驗結果，認扣案之槍
      枝係由仿BERETTA廠半自動手槍製造之玩具手槍槍身組合
      土造金屬槍管及土造金屬滑套而成之改造手槍，機械性能
      良好，可供擊發適用子彈使用，具有殺傷力；而送鑑子彈
      3 顆（經試射1 顆），認均係口徑9 釐米之制式子彈，具
      有殺傷力，有該局94年6 月6 日刑鑑字第0940074085號槍
      彈鑑定書（見原審卷第28頁至第32頁）在卷足憑。
（二）依據高雄市政府警察局刑事鑑識中心勘察本件案發現場之
      結果：「(1)現場位於旗津區○○街與敦和街2 巷138 弄丁
      字路口處，該路口處之敦和街2 巷138 弄北側，鄰廣澤街
      路旁，有1 家「大腳財檳榔攤」，該路口之敦和街2 巷13
      8 弄南側，臨廣澤街路旁，為敦和街2 巷138 弄23號住宅
      。(2)於敦和街2 巷138 弄馬路上有一連續之滴落血點，其
      範圍約從廣澤街與敦和街2 巷138 弄丁字路口處至敦和街
      2 巷138 弄21號住宅前，並於敦和街2 巷138 弄23號住宅
      右前方之馬路上有1 銅包衣碎片。(3)敦和街2 巷138 弄23
      號住宅為2 樓透天住宅，1 樓大門口為整面之落地窗，於
      該住宅門口騎樓右側之白色磁磚牆壁上留有一擦痕，距地
      高約148 公分，距大門落地窗74公分；並於大門落地窗之
      最右側鋁門框外側有一彈著點，距地高約150 公分，其相
      對高度之鋁門框內側上有一向外凸出隆起之情形」（見警
      卷第46頁、第47頁），可知，被告於擊發子彈後，該子彈
      穿過被害人乙○○之右前臂，擊中敦和街2 巷138 弄23號
      住宅騎樓右側牆壁高約148 公分處，再行反彈擊中該住宅
      最右側鋁門框外側高約150 公分處，則依該子彈首次擊中
      前開住宅牆壁後再行反彈擊中鋁門框外側，2 處高度僅有
      約2 公分之距離觀之，該子彈自擊發之初乃至於最終擊中
      上開住宅鋁門框外側為止，均係以一接近於平行地面之軌
      跡行進，因之，被告於舉槍瞄準射擊時，顯係就接近此等
      高度之目標為射擊之事實，堪以認定。
（三）被告前於警詢中供稱：案發當時，我叫陳昭仁將車子停下
      來，並搖下車窗，右手持槍指著乙○○，但是並沒有立即
      開槍，我讓乙○○起身跑開後，才朝其身體以下部位開1
      槍，後發現被害人跌倒，我就沒有繼續開槍，並要陳昭仁
      將車開離現場等語（見警卷第3 頁）；嗣於偵訊中陳述：
      案發當時，我剛好看到乙○○與朋友在喝酒，一時氣憤，
      就叫陳昭仁停車，搖下窗戶，拿槍指著乙○○的臉，並讓
      他起身跑開15公尺，才對他的下半身開1 槍等語（見偵卷
      第8 頁）；當時車子停下後，我就拿槍對乙○○比一下，
      乙○○的距離和我不到2 公尺，我還讓他跑，之後朝他下
      半身開槍，但因為我坐在車內瞄準點會有偏差，所以彈著
      點偏差，我並沒有要殺死乙○○等語（見偵卷第21頁），
      其該等陳述，雖均否認有殺死被害人乙○○之犯意，然均
      承認有朝被害人下半身瞄準射擊，是被告於案發當時，其
      有持槍瞄準被害人乙○○之人身部位射擊乙節，應堪認定
      。至被告之後原審審理中，即翻異前詞，改稱其並未瞄準
      被害人之身體射擊，開槍僅係欲威嚇被害人乙○○等語。
      惟查，被告若未曾持槍瞄準被害人身體射擊，其何以先前
      於警詢及偵訊之時，均為前開陳述，況其果真僅欲開槍威
      嚇被害人，衡以常情，其大可對空鳴槍或朝不可能擊中被
      害人之方向開槍，毋庸朝被害人逃跑之方向射擊，終至造
      成被害人遭受槍擊受傷之結果，是被告所辯此節，殊不足
      採。此外，復參以前述被告舉槍瞄準射擊之高度，則被告
      於本件案發之時，係瞄準被害人乙○○身體上接近148 公
      分至150 公分高度之部位為射擊之事實，足堪認定。
（四）查一般成年男子身體高度接近148 公分至150 公分之部位
      ，係人體腰部以上，範圍涵蓋腹部、胸腔及頸部，而被害
      人乙○○曾於本院審理中到庭作證，其身高與一般正常之
      人，並無何相異之處，則承前所述，本件案發當時，被告
      當係瞄準被害人乙○○之頸、胸、腹部位開槍射擊，又各
      該部位係人體極重要且脆弱之部位，許多人體重要之臟器
      及動脈血管均位於此處，如以開槍射擊他人之此等部位，
      將有極大之可能射中他人體內臟器、血管導致大量出血，
      使他人發生死亡之結果，此為一般智識之常人所能預見，
      而以被告在本院審理中均能應答如流之狀態，其智識能力
      當與一般常人無異，對上開死亡結果之可能發生，自無不
      預見之理，其竟仍持扣案之槍彈向乙○○之該等部位開槍
      ，則若因此發生被害人死亡之結果，自不違背其本意，被
      告甲○○有殺害被害人之未必故意至為顯然。
（五）至被告之原審辯護人為被告辯護稱：案發當時，被告命陳
      昭仁將車停下時，其距離被害人僅有2 公尺，若被告有殺
      人犯意，其儘可趁被害人不備，立即開槍射殺被害人，然
      被告卻舉槍等待一段時間，讓被害人有起身逃跑之機會，
      顯見被告無殺害被害人之故意，況被告當時共有4 顆子彈
      ，其僅擊發其中1 顆即未再擊發其餘3 顆，並於被害人中
      槍受傷後，未再持槍追殺被害人，亦足證被告無殺人故意
      等語。然被害人乙○○於原審審理中證述：案發當時，我
      看到被告的車子逆向開過來，停在檳榔攤旁邊，嗣被告搖
      下車窗，將槍拿出來，我見狀遂趕緊起身往反方向逃跑，
      之後我跑到轉角處摔倒，起身後發現我右前臂已受有槍傷
      等語（見原審卷第71頁至第78頁），且本院會同辯護人、
      被害人及被告孿生胞弟陳昭仁於94年12月9 日至案發現場
      勘驗，並對當時被告坐在車上左後座距離被害人坐在檳榔
      攤位置之距離如何？被害人逃跑後中槍跌倒之位置如何，
      以及被告開槍距離被害人中槍之所在有多遠？做實際之測
      量，經本院勘驗結果，被告所坐之位置距離被害人之為置
      有2.7 公尺，被害人逃跑後跌倒之位置距離當初所坐之位
      置有11.50 公尺，被告坐在車內之位置距離被害人逃跑後
      跌倒之位置有14.50 公尺，此有本院之勘驗筆錄在本院卷
      第55頁、第56頁可稽，且被害人坐於檳榔攤內，背對檳榔
      攤，且檳榔攤內有桌椅等物，又有其他人在場，依當時所
      在位置，因受場地之限制，其如要與被告車頭相反方向逃
      跑，則較不易逃跑，因此其一發現被告舉槍對著他即轉身
      往南要再往東逃跑，然在該轉角處即因中槍而跌倒，其逃
      跑之方向與被告車子駛離之方向往南，應屬同方向，可知
      被害人於被告一將槍枝取出時，即行起身逃跑，被告並無
      趁被害人不備而立即開槍之機會，被告所乘坐車輛之車頭
      方向與被害人逃跑之方向雖屬同方向，但被告擊發第1槍
      之後，被害人已逃跑進入轉角巷內，被告是否有機會再擊
      發第2 槍，是否得輕易持槍追殺被害人，已非無疑，況被
      告擊發第1 槍時，顯有殺人之未必故意，業已敘述如前，
      是即令被告之後係自願性地放棄射殺被害人，亦僅得證明
      其殺害被害人之意念非堅而已，尚難以此證明被告無殺人
      之未必故意，何況被害人乙○○於警訊時曾證稱：約在一
      、二星期前曾與甲○○發生口角並揚言要打死我等語（見
      警訊卷第16頁），且被告明知持槍殺人將生發死亡之結果
      ，卻仍持槍對準逃跑之被害人射擊1 槍，被害人果真因被
      擊中身體而受傷倒地，雖被害人被擊中之部位係右手臂，
      非要害部位，但失血過多仍可能造成死亡之結果，況且對
      於從未使用槍枝之被告而言（被告坦承未曾使用過槍枝）
      ，其將會擊中被害人何部位，更無法確定，其危險性更大
      ，如被告僅是要嚇唬被害人，進可對空鳴槍，何須朝被害
      人射擊，可見被告持槍朝被害人射擊，應有殺人之未必故
      意甚明，是被告之辯護人上開所辯，並無可採。
（六）綜上所述，足見被告辯稱其無殺人故意，顯係事後卸責之
      詞，不足採信。本件事證明確，被告殺人未遂犯行，堪以
      認定。
三、核被告甲○○所為，係犯刑法第271 條第2 項、第1 項之殺
    人未遂罪。被告前因懲治走私條例案件，經臺灣高雄地方法
    院以88年度訴字第1856號判決，判處有期徒刑5 月、緩刑3
    年確定，嗣緩刑遭致撤銷，復同因懲治走私條例案件，經同
    院以91年度訴字第113 號判決，及臺灣屏東地方法院以91年
    度訴字第18號判決，分別判處有期徒刑10月、7 月確定，並
    經臺灣高雄地方法院以92年度聲字第117 號裁定，就此2 案
    件定應執行刑為有期徒刑1 年3 月，並與前開撤銷緩刑部分
    接續執行，於92年5 月15日假釋出監，並於92年12月15日假
    釋期滿執行完畢等情，有臺灣高等法院被告前案紀錄表、臺
    灣高雄地方法院檢察署被告之刑案資料查註紀錄表在卷可稽
    ，其受有期徒刑執行完畢，5 年內再犯本件最重本刑為有期
    徒刑以上之罪，為累犯，應依刑法第47條規定，加重其刑（
    死刑、無期徒刑不加重）。另被告已著手於殺人行為之實施
    ，然未生致人死亡之結果，為未遂犯，爰依刑法第26條前段
    之規定，按既遂犯之刑減輕其刑，並依刑法第71條第1 項之
    規定，先加後減之。
四、原判決就殺人未遂部分，以被告甲○○罪證明確，因予適用
    刑法第271 條第1 項、第2 項、第26條前段、第47條之規定
    ，並審酌被告僅因細故與被害人發生衝突，即開槍射殺被害
    人，犯罪情節難認輕微，且於犯後未能坦承所有犯行，態度
    難認良好，惟念及其僅朝被害人射擊1 槍，且未於被害人受
    傷後繼續追殺被害人，顯見其殺意非堅，復參以被害人因遭
    被告槍擊所受之傷害及被告係自動到案等一切情狀，量處有
    期徒刑5 年4 月，並敘明扣押之可發射子彈具有殺傷力之改
    造玩具手槍1 枝（含彈匣1 個，槍枝管制編號：0000000000
    號）及口徑9 釐米制式子彈2 顆，經送請內政部警政署刑事
    警察局鑑定結果，認均具有殺傷力，已如前述，自係槍砲彈
    藥刀械管制條例第4 條第1 項第1 款、第2 款所定之槍砲、
    彈藥，而屬違禁物，不問屬於犯人與否，應依刑法第38條第
    1 項第1 款規定宣告沒收；至內政部警政署刑事警察局鑑驗
    時試射之制式子彈1 顆，已因試射而滅失，而失其違禁物之
    性質，自毋庸為沒收之宣告。其認事用法，核無不合，量刑
    亦屬允當。被告上訴意旨，仍執前詞，否認有殺人之犯意，
    指摘原判決該部分不當，為無理由，應予駁回。
五、被告所犯違反槍砲彈藥刀械管制條例部分，業經原審判刑確
    定，核此敘明。
據上論斷，應依刑事訴訟法第368條，判決如主文。
本案經檢察官張其主到庭執行職務。
中　　華　　民　　國　　94　　年　　12　　月　　21　　日
                  刑事第二庭    審判長法  官  林正雄
                                      法  官  陳啟造
                                      法  官  黃壽燕
以上正本證明與原本無異。
如不服本判決應於收受本判決後10日內向本院提出上訴書狀，其
未敘述上訴理由者，並得於提起上訴後10日內向本院補提理由書
狀（均須按他造當事人之人數附繕本）「切勿逕送上級法院」。
中　　華　　民　　國　　94　　年　　12　　月　　21　　日
　　　　　　　　　　　　　　　　　　　書記官  黃一秋
附錄本判決論罪科刑法條：
刑法第271 條
  殺人者，處死刑、無期徒刑或10年以上有期徒刑。
  前項之未遂犯罰之。
  預備犯第1 項之罪者，處2 年以下有期徒刑。
